【裁判字號】    89,台上,1272
【裁判日期】    890601
【裁判案由】    債務人異議之訴
【裁判全文】
最高法院民事判決                              八十九年度台上字第一二七二號
    上  訴  人  乙○○○
    被 上訴 人  甲 ○ ○
右當事人間債務人異議之訴事件，上訴人對於中華民國八十八年八月三日臺灣高等法
院第二審更審判決（八十八年度上更(五)字第一七八號），提起上訴，本院判決如左：
    主  文
原判決廢棄，發回臺灣高等法院。
    理  由
本件被上訴人主張：上訴人聲請臺灣臺北地方法院（下稱臺北地院）七十一年度民執
庚字第四二一六號給付票款強制執行事件，對伊實施強制執行，係根據支票四張之票
款債權，其支票號碼為三一三七六、三一三七七、三六四二四、三六四二一，金額共
新臺幣（下同）八十四萬元。惟伊已陸續清償該債務，其情形為：(1)上訴人自民國七
十一年七月至七十三年八月，強制執行伊之財產，受償十五萬三千八百元。(2)兩造於
七十三年三月十三日、十四日，和解而分別清償二十六萬元、四萬元。(3)伊於七十三
年三月十四日，在法院交付上訴人七九六○五二號支票一張，面額二十萬元。(4)七十
三年四月三十日伊在上訴人之臺北市第二信用合作社帳戶存入六萬五千二百元。(5)伊
母許沈米妹於七十三年八月間，將自法院提出之提存金六萬七千六百四十八元支付上
訴人。(6)七十三年六、七月間，伊委由訴外人王耀煌轉交多筆款項，共三十七萬元與
上訴人。以上總計一百十五萬六千六百四十八元，足以清償本件債務。伊先後所清償
者均為自己之債務，並非為配偶陳清容清償。債務既已清償，上訴人之債權即歸消滅
等情。依強制執行法第十四條規定，求為撤銷臺北地院七十一年度民執庚字第四二一
六號給付票款強制執行程序之判決。
上訴人則以：本件債務除清償十五萬三千八百元外，餘均未清償。被上訴人主張於七
十三年三月十三日及十四日，依序給付二十六萬元及四萬元均非事實，七十三年四月
三十日臺北市第二信用合作社六萬五千二百元之入帳，亦非被上訴人所存入。王耀煌
轉交與伊之客票，合計不超過一萬元，已抵充被上訴人未履約之違約金。至七十三年
三月十四日交付之二十萬元支票及許沈米妹之提存金六萬七千六百四十八元，則為清
償被上訴人與陳清容共同負擔之一百萬元債務等語，資為抗辯。
原審將第一審所為駁回被上訴人之訴之判決廢棄，改判如其聲明，無非以：上訴人前
以臺北地院七十一年度訴字第二九一○號民事確定判決為執行名義，聲請就被上訴人
之財產實施強制執行（七十一年度民執庚字第四二一六號）。其執行名義記載：「被
告（即被上訴人）應給付原告（即上訴人）新台幣八十四萬元及自七十年十二月七日
起至清償之日止，按中央銀行核定放款利率二分之一計算之利息」、「訴訟費用由被
告負擔」。上訴人於執行程序中，先後四次聲請查封被上訴人所有之動產，經拍賣結
果，於七十一年七月八日受償五千元、七十二年三月二十八日受償三萬七千元、同年
十一月十日受償八萬元、七十三年八月二十二日受償三萬一千八百元，合計十五萬三
千八百元；另於七十一年六月八日聲請查封被上訴人所有臺北市○○區○○段三小段
第八八六號土地，面積○‧一四七○公頃，應有部分一萬分之二十一；復於八十一年
三月十二日聲請查封該土地上建物即建號二八八六號，門牌臺北市○○○路○段一號
十三樓之二十四房屋所有權全部；再於八十七年八月三十一日聲請查封被上訴人所有
NEC 五○○錄影機乙臺，執行程序迄未終結之事實，為兩造所不爭，並有執行卷宗可
稽。被上訴人主張除於執行程序清償十五萬三千八百元外，另於七十三年三月十三日
清償二十六萬元，同年月十四日交付面額二十萬元之支票及現款四萬元，共清償二十
四萬元，同年四月三十日清償六萬五千二百元，同年六月七日、七月十日由王耀煌轉
交面額十二萬元及九萬元之支票，同年八月二日由許沈米妹代為清償六萬七千六百四
十八元，雖為上訴人所否認。惟查兩造於七十三年三月十四日簽訂和解同意書，載明
：「本人（上訴人）與甲○○、陳清容之間的民事糾紛，居（基）於債方已於本年三
月十三日先行償付二十六萬元，又於同月十四日再償四萬元，證實雙方都有和解誠意
，茲同意餘款同年三月二十日再償還……」等語。上訴人對於和解同意書之真正並不
爭執，經核該同意書簽訂日期為七十三年三月十四日，故其內容有關「債方已於本年
三月十三日先行償付二十六萬元，又於同月十四日再償四萬元」，應已履行完畢。又
上訴人於臺灣士林地方法院七十七年度自字第二四七號詐欺案件中稱：「他（指被上
訴人）共欠我八十四萬元……七十七年三月十四日他太太陳清容和他與我寫和解同意
書，他給我一張二十萬元客票……結果二十萬元支票兌現」等語。而其於七十六年八
月二十七日請求對債務人陳清容核發之臺北地院七十一年度民執乙字第四○○四號強
制執行債權憑證，並未主張係為陳清容清償此部分二十六萬元、四萬元、二十萬元債
務，該院依法核發之該強制執行事件之七十六年九月五日北院民執七一乙四○○四字
第二○三七五號債權憑證，亦未將此債務列入。足證上開和解書上記載被上訴人清償
者為被上訴人積欠上訴人之債務，非陳清容所欠債務，被上訴人主張已清償上開款項
，堪信為真實。再查被上訴人於七十三年四月三十日，以他行票據面額六萬五千二百
元，存入上訴人設於臺北市第二信用合作社建成分社第一五四八號帳戶，清償其債務
，亦有送金簿及帳卡足憑。又被上訴人於七十三年六月七日及七月十日，委由訴外人
王耀煌轉交上訴人金額共二十一萬元，亦經王耀煌於原法院八十年度上更(一)字第二七
五號返還不當得利事件中結證無訛，況依被上訴人所提王耀煌出具之指認證明書記載
轉交三張票據，金額分別為七萬元、五萬元及二十八萬元，雖二十八萬元之票款不足
，惟三張票至少二十一萬元。被上訴人主張其母許沈米妹於七十三年八月二日，交付
六萬七千六百四十八元予蘇章巍律師轉交上訴人，已據證人蘇章巍於臺北地院七十七
年度訴字第六四四九號及原法院七十八年度上字第六六二號所有權移轉登記事件審理
中證述在卷。上訴人亦自承收受該六萬七千六百四十八元之款項，雖辯稱被上訴人於
刑事詐欺案件中，陳稱該款係清償其本人或其妻陳清容之債務，由上訴人指定，而上
訴人業已指定清償陳清容之債務云云。惟按第三人清償，除別有規定或該第三人與當
事人有特別約定外，其清償何筆債務，或代何人清償，均非當事人所得過問。證人蘇
章巍雖證稱：「當初並沒有約明這筆錢是清償甲○○或其妻債務」等語，惟許沈米妹
業已明確指稱該六萬七千六百四十八元係「清償甲○○的債」，足見其代為清償者，
確係被上訴人積欠上訴人之系爭八十四萬元債務。況上訴人與陳清容間強制執行事件
，上訴人於七十六年八月二十七日聲請執行法院發給債權憑證時，亦未將該六萬七千
六百四十八元列為清償款，予以扣除，有聲請狀可憑，所辯自不足取。本件執行名義
所載債權為八十四萬元，及自七十年十二月七日起至清償日止，按中央銀行核定放款
利率二分之一計算之利息，與訴訟費用之負擔。上訴人既於執行程序中及執行程序外
，受償前揭款項，則經逐項計算各該期間應付之利息，依民法第三百二十三條規定依
次抵充費用、利息及本金之結果，本件執行名義之債權，至七十三年八月二日由許沈
米妹代為清償六萬七千六百四十八元後，其債權本息及費用均已清償完畢，詳如原判
決事實及理由欄六之計算。上訴人於七十三年八月二十二日再受償三萬一千八百元，
已屬超額執行。其另聲請查封系爭房地及NEC 五○○錄影機，即非適法。被上訴人提
起異議之訴，求為撤銷該不動產及動產之強制執行程序，自屬正當，應予准許等詞，
為其判斷之基礎。
惟查被上訴人主張其於七十三年六月七日及同年七月十日委由訴外人王耀煌分別轉交
上訴人面額十二萬元與九萬元支票，為原審所是認（見原判決事實及理由欄五第四行
至第六行）。乃原判決竟以王耀煌於另件返還不當得利事件中結證被上訴人委託轉交
之金額共二十一萬元，及王耀煌出具之指認證明書記載其轉交之三張票，金額分別為
七萬元、五萬元、二十八萬元，其中二十八萬元之票款不足，認三張票至少有二十一
萬元（原判決第六頁第四行、第五行），進而認定被上訴人於七十三年六月七日及同
年七月十日分別清償上訴人十二萬元及九萬元（原判決事實及理由欄六之7、8）。所
認王耀煌轉交之票據面額，非但與被上訴人主張之支票面額不符，且既稱二十八萬元
之票款不足，如何兌現其中九萬元，亦未加說明，已欠允洽。況上訴人始終否認曾收
受王耀煌轉交二十一萬元票據，依其所提被上訴人於七十九年八月十七日提出於本件
強制執行事件之聲請裁定影本，記載被上訴人自承先後清償上訴人六十四萬二千八百
四十八元，包括委託王耀煌轉交之客票一萬元，請求准以該款抵銷執行案款云云，並
表示願清償其餘債款以了結執行（外放證物乙冊被上證三），則王耀煌究竟轉交如何
之票據與上訴人？金額若干？自應予查明，不能僅以被上訴人嗣後之主張及王耀煌之
證詞，認定王耀煌轉交之票據計二十一萬元，經本院前次發回意旨指明。乃原審仍未
詳加調查審認明晰，遽以前揭情詞而為上訴人不利之判斷，尤非無判決理由不備之違
法。上訴論旨，指摘原判決不當，求予廢棄，非無理由。
據上論結，本件上訴為有理由，依民事訴訟法第四百七十七條第一項、第四百七十八
條第一項，判決如主文。
中      華      民      國    八十九    年      六      月      一      日
                              最高法院民事第五庭
                                  審判長法官  蕭  亨  國
                                        法官  許  朝  雄
                                        法官  陳  淑  敏
                                        法官  葉  勝  利
                                        法官  鄭  玉  山
      右正本證明與原本無異
                                              書  記  官
中      華      民      國    八十九    年      六      月     二十     日


司法院資訊處製作；財團法人民間司法改革基金會備份。
